臺灣高等法院臺中分院刑事判決　　　　　　　　　九十三年度上訴字第一一六九號
　　上　訴　人　臺灣臺中地方法院檢察署檢察官
　　被　　　告　乙○○
右上訴人，因被告常業詐欺案件，不服臺灣臺中地方法院九十三年度訴緝字第二九三
號，中華民國九十三年六月二十三日第一審判決（起訴案號：臺灣臺中地方法院檢察
署九十一年度偵字第七七三四號、九十二年偵字第一九二四號）提起上訴，本院判決
如左：
    主      文
上訴駁回。
    理      由
一、公訴意旨略以：被告乙○○與被告劉莉華（經原審另案判決有期徒刑三月，業已
    確定）二人因缺錢花用，於九十年六月至七月間，基於幫助他人詐欺取財之常業
    犯意，依報紙上所刊登「辦電話，換現金」之廣告，與詐欺集團成員「賴小姐」
    、「鳳梨」等真實姓名年籍均不詳之成年男女聯絡，數次至位於臺中市○○路二
    二九巷十一號之中華電信股份有限公司臺灣中區電信分公司北臺中營運處（下稱
    中華電信公司），由被告親自申請租用如附件二所示之市內電話門號九個及０八
    ００多功能受話方付費電話門號八個，劉莉華親自申請租用如附件一所示之市內
    電話門號及０八００多功能受話方付費電話門號各五個，供詐欺集團作為向不特
    定人詐財使用，並由「賴小姐」、「鳳梨」支付申辦費用，同時支付每個門號新
    臺幣（下同）一千元予被告與劉莉華作為報酬。嗣甲○○因故欲貸款八十萬元，
    遂依報紙廣告以0000000000號（以劉莉華名義申請）及000000
    0000號（胡明宗名義申請，另經檢察官通緝中），與自稱為「李主任」、「
    陳經理」等詐欺集團成員聯絡，該詐欺集團成員連續訛稱須先行繳納律師費用及
    保證金，始能辦理貸款，甲○○誤信為真，遂依渠等之指示，於九十年十一月五
    日匯款一萬元至蔡東洲（已由檢察官另行起訴）所有大全街郵局（局號0000
    000號）帳號０二一０一０─九號帳戶內，事後卻未能貸得款項，發覺有異而
    報警處理，始循線查悉上情，因認被告涉有刑法第三十條第一項刑法第三百四十
    條之幫助常業詐欺罪嫌云云。
二、茲按，犯罪事實應依證據認定之，無證據不得認定犯罪事實，為修正後刑事訴訟
    法第一百五十四條第二項，定有明文。次按，認定不利於被告之事實，須依積極
    證據，苟積極證據不足為不利於被告事實之認定時，即應為有利於被告事實之認
    定，更不必有何有利之證據。又按，認定犯罪事實所憑之證據，雖不以直接證據
    為限，間接證據亦包括在內，然而無論直接或間接證據，其為訴訟上之證明，須
    於通常一般之人均不致有所懷疑，而得確信其為真實之程度者，始得據為有罪之
    認定，倘其證明尚未達到此一程度，而有合理性之懷疑存在時，即無從遽為有罪
    之確信（參照最高法院三十年上字第八一六號、七十六年臺上字第四九八六號判
    例意旨）。再按，幫助犯之成立，行為人在主觀上須有幫助之故意，客觀上須有
    幫助之行為。且幫助犯係從屬於正犯而成立，並無獨立性，故幫助犯須對正犯之
    犯罪事實，有共同認識而加以助力，始能成立，其所應負責任，亦以與正犯有同
    一認識為限，若正犯所犯之事實，超過其所共同認識之範圍時，則幫助者事前既
    不知情，自不負責；從犯對正犯行為所認識之內容，如與正犯所發生之事實不一
    致時，應僅就其所認識之範圍負責；刑法上之幫助犯，係對於犯罪與正犯有共同
    之認識，而以幫助之意思，對於正犯資以助力者而言。若於正犯之犯罪無共同之
    認識，則非幫助犯（參照最高法院七十五年臺上字第一五０九號、八十四年臺上
    字第五九九八、六四七五號、八十八年臺上字第一二七０號判決意旨）。
三、公訴人認被告乙○○，涉有幫助常業詐欺罪嫌，無非係以告訴人甲○○指稱使用
    0000000000號電話，與詐欺集團成員聯繫，該電話門號係劉莉華申辦
    後，交付予前開「賴小姐」、「鳳梨」等詐欺集團成員使用，因而認定被告與劉
    莉華所申辦之如附件一、二所示之電話門號，均供詐欺集團作為詐欺使用，資為
    論據。訊據被告，固承認有申辦上開如附件二所示電話門號供他人使用之事實，
    惟堅決否認涉有上開犯行，並先後辯稱：其並無幫助詐欺犯意，當初「賴小姐」
    、「鳳梨」告知其，申辦之電話門號欲供八大行業使用，電話費渠等會負責繳納
    ，其對渠等欲將上開門號作詐欺使用，並不知情，並聲請傳喚丁○○為證等語。
    經查：
(一)公訴意旨認被告係涉犯刑法第三百四十條常業詐欺罪之幫助犯，固有上開意旨為
    憑，惟按，刑法上所謂常業犯，係指反覆以同種類行為為目的之社會活動之職業
    性犯罪而言，本件依公訴人所起訴犯罪事實，僅被害人甲○○一人指證被害事實
    ，且被告與同案被告劉莉華所申辦如附件一、二所示門號電話中，僅有劉莉華所
    申辦之0000000000號門號被當作詐欺取財之工具使用，至於其他門號
    電話，是否供該集團作為詐欺使用，或供作其他用途，卷內並無證據可憑，自難
    遽認該集團有利用前開電話向其餘不特定人詐欺取財，並恃以維生之事實，換言
    之，尚無證據足認前開集團有反覆詐欺取財之社會活動，準此，公訴意旨認被告
    所犯係常業詐欺罪之幫助犯，其舉證即有不足。再者，被告所申辦如附件二所示
    之電話門號，依卷內資料，既無被害人指證該等電話門號，確供詐欺使用，法院
    復查無其他證據，足認前開電話，確遭詐欺集團作為詐欺犯罪工具，則使用上開
    電話門號之人，尚難遽論構成詐欺犯行之正犯，依從犯從屬性之理論，被告上開
    行為，自不構成詐欺罪之幫助犯，至為灼然。
(二)又按，刑法第二十八條之共同正犯，係指二人以上共同實施犯罪之行為而言，幫
    助他人犯罪，並非共同實施正犯，雖事實上有二人以上共同幫助，要亦各負幫助
    罪責，無適用該條餘地（參照最高法院三十三年度上字第七九三號、五十四年度
    臺上字第一○二一號、五十七年度臺上字第三九二一號判例意旨）。職是，被告
    與同案被告劉莉華，雖均有以本人名義幫「賴小姐」、「鳳梨」申辦電話門號，
    供「賴小姐」、「鳳梨」使用，揆諸上開判例意旨，被告與劉莉華仍應各自成立
    幫助犯，各自從屬於使用電話之正犯所為之犯行，而論以該犯行之幫助犯，並無
    共同幫助可言，故劉莉華雖因以伊名義申辦之前開0000000000號門號
    ，被當作詐欺取財之工具使用，應論劉莉華以詐欺罪之幫助犯，惟亦無法因而認
    定被告亦共犯詐欺罪之幫助犯，其理至明。又被告於本院聲請傳喚證人丁○○，
    經本院傳喚提訊後，亦難證明被告事先有明知而幫助之情（參見本院卷四八頁）
    ，從而，本件依上開事證，心證已臻明確，被告於原審聲請傳喚洪韻婷為證，公
    訴人聲請函調中華電信公司有關被告積欠電話費用之資料，核無必要，附此敘明
    。是本件既無積極證據，足資證明被告確有公訴人所指之幫助常業詐欺之犯行，
    揆諸前揭說明，原審因而諭知被告無罪，經核自無不合。再者，公訴人於原審時
    雖補充敘述：被告申辦前開電話門號供他人免費使用，亦有幫助詐欺中華電信公
    司罪嫌云云，惟依公訴人起訴事實所載，並未包括及此部分，且公訴人已起訴之
    部分，既經法院判決無罪，兩者間自無裁判上一罪之關係，法院無從併予審理，
    公訴人若認被告涉有此部分罪嫌，應另行偵辦，附此敘明。
四、檢察官上訴意旨略稱：(一)本件檢察官起訴，係指被告以幫助他人詐欺之犯意，
    至中華電信申辦十七個門號，供詐欺集團向不特定人詐財之用，至於向何人詐欺
    ，則係指中華電信，並非指被告申辦十七個門號，供詐欺集團向甲○○詐欺之用
    ，起訴書所載「嗣甲○○以劉莉華名義申請之電話，與自稱之詐欺集團成員聯絡
    後，匯款始發覺受騙」，係指發現共同被告劉莉華提供門號，詐欺甲○○犯行之
    經過，換言之，起訴書所載甲○○被害經過，完全與被告無關，原判決自有誤認
    ，係屬對於未經起訴之犯罪加以審判。(二)起訴書所指被告之犯行，須依附件二
    加以觀察，顯指訛詐中華電信，免費提供通訊服務，從而，檢察官自準備程序以
    來，即一直要求調閱中華電信如起訴書附件二所示門號之帳單，以明被告共詐欺
    中華電信多少錢，原判決亦有誤認，顯屬對於已受請求事項未予審判之違誤，為
    此提起上訴云云，固非無見。但查，起訴事實為何，既有起訴書之「犯罪事實」
    、「證據並所犯法條」欄可憑，蒞庭檢察官自應就此起訴範圍為準，依法論告，
    至起訴事實以外之犯行，除非起訴事實經審理有罪，且與該部分有裁判上一罪之
    關係得以合併審理外，法院自屬無從審理，此觀刑事訴訟二百六十七條、第二百
    六十八條之規定甚明，從而，本案依被害人甲○○之指稱，及檢察官起訴書所載
    ，以及原審另案就劉莉華判決結果以觀，應堪認檢察官起訴範圍，尚未包括中華
    電信之電話費是否遭詐欺等情，原判決因而為上開認定，經核自無不合。檢察官
    以上情指摘原判決不當，難認有理由，其上訴應予駁回。
五、檢察官併辦（臺灣彰化地方法院檢察署九十二年度偵字第九八四號等四宗）意旨
    另認：被告乙○○持陳永洲（原審誤載為陳永州）之身分證申請租用00000
    00000號等電話門號，供詐欺集團使用，涉有刑法幫助常業詐欺罪嫌云云。
    惟查，被告被訴幫助常業詐欺之犯行，既經諭知無罪之判決，已見前述，則就此
    移送併辦部分，與前開起訴事實，核無裁判上一罪之關係，應退由臺灣彰化地方
    法院檢察署檢察官另行處理。
據上論結，應依刑事訴訟法第三百六十八條，判決如主文。
本案經檢察官丙○○到庭執行職務
中      華      民      國      九十三  年      九      月      二十一  日
                        臺灣高等法院臺中分院刑事第二庭
                                      審判長法  官  羅  禮  政
                                            法  官　陳　欣　安
                                            法　官  蔡　聰　明
右正本證明與原本無異。
檢察官得上訴。
如不服本判決應於收受送達後十日內向本院提出上訴書狀，其未敘述上訴之理由者並
得於提起上訴後十日內向本院補提理由書（均須按他造當事人之人數附繕本）。
                                            書記官　郭  振　祥
中      華      民      國      九十三  年      九      月      二十二  日
                                                                        Ａ
